【裁判字號】    97,消債更,220
【裁判日期】    981030
【裁判案由】    更生事件
【裁判全文】
臺灣新竹地方法院民事裁定           97年度消債更字第220號
聲  請  人  甲○○
                        ５１９.
上列當事人因消費者債務清理事件聲請更生，本院裁定如下：
    主  文
聲請駁回。
聲請費用由聲請人負擔。
    理  由
一、「按聲請更生或清算不合程式或不備其他要件者，法院應以
    裁定駁回之，但其情形可以補正者，法院應定期間先命補正
    」；「債務人與金融機構協商成立者，不得聲請更生或清算
    。但因不可歸責於己之事由，致履行顯有重大困難者，不在
    此限」；「本條例施行前，債務人依金融主管機關協調成立
    之中華民國銀行公會會員辦理消費金融案件無擔保債務協商
    機制與金融機構成立之協商，準用前項之規定」，消費者債
    務清理條例（下稱消債條例）第8條、第151條第5項、第6項
    分別定有明文。準此，債務人如於消債條例施行前，已利用
    金融主管機關協調成立之中華民國銀行公會會員辦理消費金
    融案件無擔保債務協商機制，與金融機構成立協商，即須依
    約清償債務，僅於其後發生情事變更，在清償期間收入或收
    益不如預期，致該方案履行困難甚或履行不能，且因不可歸
    責於己之事由所致，始能聲請更生或清算，至如認該協商方
    案履行有其他不適當情形，即應再循協商途徑謀求解決，不
    得逕依消債條例聲請更生或清算，蓋該債務清償方案係經債
    務人行使程序選擇權而與債權人締結之債務清理契約，其即
    應受該契約之拘束，且消費者債務清理條例之規範目的，係
    在維持債務人基本生活之情況下，於債務人之能力範圍內盡
    力清償債務，非謂債務人得任意利用債務清理程序減輕債務
    ，因此，為避免債務人針對已成立之協商方案任意毀諾，濫
    用更生或清算之債務清理程序，須債務人於協商成立後因不
    可歸責於己之事由，致其無法履行原定清償方案，始例外得
    依消債條例聲請更生或清算。
二、聲請意旨略以：債務人即聲請人曾於民國（下同）95年間與
    債權人銀行成立第一次協商，自95年8 月起分120 期，年利
    率2 % ，協商金額為每月應繳16,101元予最大債權銀行萬泰
    商業銀行股份有限公司，分配予所有參與協商之債權人銀行
    ，此外，聲請人每月另需償還房屋貸款九千餘元，聲請人當
    時失業中，所恃金錢來源為母親莊蔡錦英於94年12月15日申
    請入帳之勞保老年給付441,600 元。聲請人與母親、配偶蔡
    玉芬、女兒莊珮琪、莊珮珊共計五口之家，上開協商成立之
    際，聲請人及配偶均無法找到固定收入工作，均以家庭手工
    方式謀生，但因廠商外移，致工作量不穩定，以前開協商每
    月支付16,101元加上房貸9 千餘元，雖有母親6,000 元安老
    津貼，難維一家人基本生活，但自協商成立後，聲請人共履
    行18期，至97年2 月因兩名子女註冊費繳納不起，乃向最大
    債權銀行申請展期二期，97年3 月屆期仍失業，無法履行協
    商，至97年4 月覓得保全公司之職務，於同年5 月成為正式
    員工，每月連同加班固定收入約30,000元，工作4 個多月後
    欲申請重新協商，惟接獲多家銀行催告及法院支付命令或開
    庭通知書，最大無擔保債權銀行萬泰銀行亦發出毀諾通知書
    並表示不再接受協商，致聲請人一家人陷入困境。依內政部
    公牛之97年度最低生活費用標準，新竹市平均每人每月最低
    生活費為9,829 元，聲請人一家五口最低生活費應有49,145
    元，聲請人於債權人展期清償過後第五個月，實欲重行協商
    ，竟為債權銀行拒絕，為此依消費者債務清理條例第3 條規
    定聲請更生並清理債務等語。
三、經查：
  （一）聲請人於消債條例施行前之95年6 月27日，業就其積欠
        各金融機構之無擔保債務，利用金融主管機關協調成立
        之中華民國銀行公會會員辦理消費金融案件無擔保債務
        協商機制，與各債權銀行成立協商，約定自95年8 月起
        ，按年息2 ％，分120 期，每月16,101元依各債權銀行
        債權金額比例清償債務之情，有協議書及還款計劃書在
        卷可稽，堪可認定。
  （二）本院審酌聲請人前於95年加入第一次協商時之自承其收
        入均來自與配偶之家庭手工業，無固定收入金額，並應
        允上開履約條件，至聲請人97年5 月間毀諾，其於97年
        4 月覓得保全人員之職，於97年5 月成為正式員工，每
        月薪資約3 萬元，嗣並陳報自97年9 月至98年2 月之平
        均薪資約25,333元，有報酬證明書一件可稽，迄今收入
        狀態較之協商成立時並未有何大幅縮減情形，是其於衡
        量自身經濟狀況後，既仍同意還款計劃，自應考量籌措
        資金來源之規劃，縱其每月收入清償協商還款後，已不
        敷支付日常生活基本開銷，亦屬聲請人協商時可得預見
        ，況本件尚屬所得未有變動且有更有固定工作薪資收入
        之情形下，實不可於協商後將此情形歸諸於無法履行協
        商之不可歸責事由。又聲請人雖陳稱其履行18期之第一
        次協商每月還款16,101元係以其母親勞工保險老年給付
        441,600 元，並提出其母親莊蔡錦英之存簿影本一件為
        證，然核諸該筆老年給付係勞保局於94年12月25日已核
        撥，係在協商成立半年前，且聲請人亦未提出履行協商
        還款係由該筆給付支應之確切證據，難以憑信。又參諸
        最大無擔保債權銀行萬泰商業銀行於97年8 月26日亦具
        狀陳報其考量債務人即聲請人經濟生活壓力，目前銀行
        公會尚有一致性協商方案可供債務人協商，其銀行實願
        與債務人再次進行協商，債務人僅需與該行進行個別協
        商一致性方案，其餘金融機構債權人將比照債務人與該
        行所訂協商條件重新與債務人締約，當可謀求解決債務
        人經濟壓力等情，有該行97年8 月26日陳報狀在卷可佐
        ，則聲請人所述最大債權銀行拒絕再次協商請形亦早於
        97年8 月間即不復存在。是聲請人於協商成立與毀諾當
        時之經濟狀況既無顯著變異，其亦有履行能力，縱有履
        行不便，即使已就協商結果毀諾，亦得經由個別債權銀
        行協商程序以求適當履行債務，準此，堪認聲請人尚乏
        不可歸責於己致履行顯有重大困難之情形可言。此外，
        聲請人復未舉證證明其於協商成立後有何經濟狀況重大
        變更，或發生不可歸責於己之事由，致履行協商顯有重
        大困難之情事而毀諾，則其聲請更生自屬無據，應予駁
        回。
四、爰依首揭規定裁定如主文所示。
中    華    民    國    98    年    10    月    30    日
              民事第一庭    法      官  陳順珍
上為正本係照原本作成。
如不服本裁定，應於裁定送達後10日內，以書狀向本院提出抗告
，並繳納抗告費新臺幣1千元。
中    華    民    國    98    年    11    月    3     日
                            書  記  官  陳筱筑


司法院資訊處製作；財團法人民間司法改革基金會備份。
